【裁判字號】    98,家訴,156
【裁判日期】    990113
【裁判案由】    確認婚姻無效
【裁判全文】
臺灣桃園地方法院民事判決             98年度家訴字第156號
原      告  甲○○
訴訟代理人  乙○○
訴訟代理人  張菊芳律師
被      告  丙○○
上列當事人間請求確認婚姻不成立事件，本院於中華民國98年12
月30日言詞辯論終結，判決如下：
    主  文
確認原告與被告於民國81年10月12日向台北縣鶯歌鎮戶政事務所
申請登記兩造於民國81年10月11日結婚之婚姻關係不成立。
訴訟費用由被告負擔。
    事實及理由
一、原告起訴主張略以：兩造前曾於民國76年3 月17日結婚，後
    因故於民國81年9 月18日離婚。離婚不及1 月，兩造又於同
    年10月11日結婚（民國81年10月12日向台北縣鶯歌鎮戶政事
    務所申辦結婚登記），惟僅填寫結婚證書後，即持向台北縣
    鶯歌鎮戶政事務所申請登記兩造於民國81年10月11日再度結
    婚，然從無舉行結婚之公開儀式，故兩造雖於戶籍上登記為
    夫妻關係，但並未符合當時有效之（修正前）民法第982 條
    第1 項所規定之結婚要件，婚姻關係自不成立，爰提出戶籍
    謄本為證，請求確認兩造間於民國81年10月11日所為「結婚
    」之婚姻關係不成立。
二、被告陳述略稱：兩造再次的結婚，連我的家人都不知道，民
    國81年10月11日再次登記結婚之結婚證書以及結婚登記申請
    書上除了原告的姓名之外，都是我寫的，確實沒有公開之儀
    式，對於原告之請求沒有意見等語。
三、得心證之理由：
    (一)、按民事訴訟法第568 條第1 項所定婚姻無效之訴與確認
        婚姻成立或不成立之訴，兩者不同。所謂確認婚姻不成
        立之訴，係主張無結婚之事實而有婚姻之形式，至於婚
        姻無效之訴，則係主張有結婚之事實而其結婚行為無效
        而言（最高法院86年度台上字第483 號判決意旨參照）
        。本件原告主張兩造未依民法第982 條第1 項之規定舉
        行公開儀式，僅在戶籍上為結婚之登記而受推定有婚姻
        之形式，依照最高法院上揭之判決意旨，自屬婚姻不成
        立之問題，應認係屬於民事訴訟法第568條第1項確認婚
        姻不成立之訴，先予敘明。
    (二)、再按結婚應有公開之儀式及二人以上之證人；又結婚有
        違反第982 條第1 項之方式者，無效，修正前民法第98
        2 條、第988 條第1 款定有明文（按於民國96年5 月23
        日修正；於民國97年5月23日生效）。又上揭所謂結婚
        應有公開儀式，係指結婚當事人應行定式之禮儀，使不
        特定人得以共聞共見，認識其等為結婚為已足，最高法
        院51年台上字第551號著有判例可資參照。
    (三)、本件原告主張兩造間於民國81年9 月18日離婚之後，固
        曾持結婚證書至戶政機關辦理兩造於民國81年10月11日
        再為結婚之結婚登記，然兩造並未舉行任何公開儀式等
        情，有其提出之戶籍謄本為證，並經本院依職權調取兩
        造之再次結婚登記資料核閱屬實，此有台北縣鶯歌鎮戶
        政事務所民國98年9 月21日北縣鶯戶字第0980003980號
        函暨所附之結婚證書、結婚登記申請書等影本各一紙在
        卷足按。質之被告亦自陳該第二次結婚確實沒有公開之
        儀式，甚且連家人均不知情等語。參互以觀，堪信原告
        之主張為真實。
    (四)、承上，兩造間於民國81年10月11日之再結婚既足認並未
        舉行公開之結婚禮儀，無法使不特定人得以共聞共見，
        知悉其為結婚，揆諸前揭說明，兩造該次之再結婚自屬
        不成立。且兩造間因戶籍資料上登記之婚姻關係仍存在
        ，致原告有被認定為被告配偶之危險，堪認原告有即受
        確認判決之法律上利益。從而，原告訴請確認兩造於民
        國81年10月12日向台北縣鶯歌鎮戶政事務所申請登記兩
        造於民國81年10月11日結婚之婚姻關係不成立，即屬正
        當，應予准許。
四、據上論結：本件原告之訴為有理由，依民事訴訟法第78條，
    判決如主文。
中    華    民    國    99    年    1     月    13    日
                        家事法庭法  官  鄭新後
上列正本證明與原本無異。
如對本判決不服，應於本判決送達後20日向本院提出上訴狀（須
按對造人數提出繕本並繳納第2 審裁判費），上訴於台灣高等法
院。
中    華    民    國    99    年    1     月    13    日
                                書記官  吳宏明

司法院資訊處製作；財團法人民間司法改革基金會備份。
